【裁判字號】    98,消債抗,484
【裁判日期】    981102
【裁判案由】    聲請更生程序
【裁判全文】
臺灣高雄地方法院民事裁定           98年度消債抗字第484號
抗  告  人  甲○○
上列當事人因消費者債務清理事件聲請更生，不服本院民國98年
7 月27日98年度消債更字第699 號駁回裁定，提起抗告，本院裁
定如下：
    主  文
抗告駁回。
抗告程序費用新臺幣壹仟元由抗告人負擔。
    理    由
一、抗告意旨略以：抗告人先前所主張扶養長子李振綱、李鎮羽
    每月各需新台幣（以下同）8000元部分均是必要費用，請法
    院不要再減半計算；另抗告人因工作性質之故，每月需要交
    通費5000元，又抗告人與小孩每月勞、健保費及醫療費用，
    請一併列為必要支出。又抗告人每月薪資計算標準並非固定
    ，且該份工作得來不易，公司不希望有債信不良紀錄，如果
    失去這份工作將不知如何養家活口，為此爰依法提起抗告，
    請求廢棄原裁定，准允抗告人更生之聲請等語。
二、按債務人不能清償債務或有不能清償之虞，且無擔保或無優
    先權之債務總額未逾1200萬元者，於法院裁定開始清算程序
    或宣告破產前，得向法院聲請更生，消費者債務清理條例（
    以下稱本條例）第3 條、第42條第1 項分別定有明文。又依
    同條例第8 條規定，聲請更生或清算不合程式或不備其他要
    件者，法院應以裁定駁回之，但其情形可以補正者，法院應
    定期間先命補正。經查：
  (一)抗告人主張前於97年間已依本條例規定與債權人國泰世華銀
    行進行協商，經該行綜合評估審查後仍未成立協商等情，已
    據其提出財團法人金融聯合徵信中心債務清理條例前置協商
    專用債權人清冊、財團法人金融聯合徵信中心當事人查詢個
    人資料信用報告回覆書及前置協商不成立通知書各1 份（參
    見原審卷第51頁至54頁、第62頁至72頁、第21頁）為憑，足
    認抗告人業依本條例第151 條第1 項規定進行協商程序而不
    成立，遂符合聲請更生之法定程序要件，故本件所應審究者
    厥為聲請人是否有不能清償債務或不能清償之虞之情形，合
    先敘明。
  (二)抗告人雖主張每月收入僅約2 萬2000元，惟此節前經原審依
    職權函詢其所任職之鉅泰汽車股份有限公司，茲據該公司函
    覆內容與所檢附相關薪資暨獎金明細資料（參見原審卷第16
    6 至169 頁）交參以觀，足見抗告人每月收入除基本薪資2
    萬2000元外，尚可領取約1800元伙食津貼與其他獎金收入，
    復依其98年1 月至4 月獎金收入總計為6 萬3924元計算，平
    均每月獎金收入約有1 萬5981元，依此推算抗告人每月平均
    收入應為3 萬9781元（2 萬2000元＋1800元＋1 萬5981元＝
    3 萬9781元）。至抗告人雖主張獎金收入並非固定云云，然
    參諸抗告人雖因工作性質之故，以致收入計算方式要與一般
    固定收入者略有差異，惟該等獎金既屬抗告人工作收入項目
    之一，衡情倘若其按月正常工作，當可領取相當數額之獎金
    ，況且原審並非逕以最高額計算、而係以平均獎金數額作為
    認定標準，並無失當，從而抗告人前揭主張顯無足採，本院
    乃認應依此認定抗告人每月薪資為3 萬9781元為當。
  (三)按本條例立法目的係為使不幸陷入經濟困境之人得以清理債
    務、重建生活，並在清理債務過程中能適度保有符合人性尊
    嚴之最低基本生活所需，而非維持債務人過去慣常之寬裕生
    活型態，否則債務人一方面既因原本生活模式以致負有龐大
    債務而無力清償，他方面若仍容許其繼續延續既有生活標準
    ，非僅有悖於本條例意旨，更係將債務人因個人浪費或財務
    管理失控之風險不當轉嫁予金融機構負擔，顯非公允。故為
    妥適調整債務人與債權人及其他利害關係人間之權利義務關
    係，保障債權人獲得公平受償，並謀求消費者經濟生活之重
    建復甦機會，法院針對債務人所主張各項生活費用支出，即
    非可逕以債務人所任意主張之基本生活費用數額而斷，而應
    改以酌採政府所定最低生活費用作為裁量標準，方屬允恰。
    準此，本院參諸抗告人住所位於高雄縣鳳山市，遂應以內政
    部所公告98年度台灣省低收入戶最低生活費用每人每月為98
    29元計算其生活必要費用，始為合理。
  (四)又抗告人固主張其每月需負擔兩名子女李振綱、李鎮羽之扶
    養費用各8000元云云。然承前所述，抗告人子女所需基本生
    活費月仍應採取內政部公告98年度台灣省低收入戶最低生活
    費用即每人每月為9829元予以計算，要非徒以抗告人所主張
    數額為憑。再佐以抗告人尚得領取其子李鎮羽每月1500元之
    輔助金一節，亦據其提出「單親暨中低收入戶兒童少年生活
    扶助（含特境婦女子女生活津貼) 」之核定通知單及存摺影
    本（參見原審卷第79至82頁）附卷可證。另抗告人雖先後與
    前妻離婚，然父母對子女所生扶養義務要不因離婚而消滅，
    故抗告人既未提出相關事證以證明前配偶果有不能履行扶養
    義務之事實，本院仍認應由其分別與前配偶依法各自負擔2
    分之1 扶養費用為當。是綜此計算抗告人每月應負擔其子李
    振綱扶養費用為（9829元÷2 ＝4915元），另須負擔其子李
    鎮羽扶養費用則為（《9829元－1500元》÷2 ＝4165元），
    二者合計扶養費用數額為9080元，抗告人逾此範圍所主張之
    其他扶養費用云云，即屬無據。
  (五)再依卷附財團法人金融聯合中心當事人綜合信用報告（本院
    卷第66頁）內容所示，抗告人雖另負有保證債務94萬2000元
    ，然該筆保證債務迄今既未逾期或有主債務人不能清償之情
    事，是此部分保證責任即無由發生，自不宜列入本件抗告人
    債務數額併予計算。另抗告人現時雖尚積欠房屋貸款157 萬
    9811元（其中本金為119 萬5577元），且該房屋暨所坐落土
    地現正由債權人富邦資產管理股份有限公司聲請強制執行，
    然依抗告人所提本院民事執行處通知（參見原審卷第16頁及
    抗告人98年10月23日聲請狀所附通知），該不動產前次最低
    拍賣底價為108 萬8000元，經法院委託鑑價後現值亦有88萬
    元，縱僅依上述不動產最低價值扣除前開房屋貸款本金暨利
    息後，該筆債務數額僅剩餘69萬9811元（先扣利息、再扣本
    金，88萬元－38萬4234元＝49萬5766元，119 萬5577元－49
    萬5766元＝69萬9811元），復佐以卷附支付命令聲請狀所載
    前開房屋貸款計息標準（依台北富邦銀行基本放款利率機動
    調整，平均約為8.3%，參見原審卷第18頁）加以推算，抗告
    人每月平均約另行負擔貸款利息4840元。至於針對抗告人於
    前開不動產遭拍賣後，是否果因另須租屋居住以致應加計租
    賃支出一節，有鑑於上揭內政部公告低收入戶最低生活費用
    統計基礎乃係按照政府最近1 年平均每人消費支出數額（包
    括食品費、衣著鞋襪費、房租水電費、家居管理費、醫療保
    健費、交通通訊費、娛樂教育費及雜項支出）之60% 所訂定
    ，顯見已包括租屋費用在內，況本件既已針對抗告人暨其所
    扶養子女均採是項標準計算生活所需，本院遂認當無另行加
    計租屋費用之必要，併予敘明。
  (六)職是，茲據抗告人提出更生聲請之際每月收入約為3 萬9781
    元，並扣除其個人基本生活、子女扶養費用及所餘房屋貸款
    利息等情加以計算，每月尚餘1 萬6201元（3 萬9781元－96
    60元－9080元－4840元＝1 萬6201元）足資償債。另本件前
    經原審針對全體債權銀行得接受每月最低還款金額為何乙節
    函詢最大債權銀行國泰世華銀行，業據該行函覆同意最優惠
    還款方案為月付金1 萬7426元、以零利率計算，分180 期清
    償（參見原審卷第172 至174 頁）等語以觀，二者每月金額
    差距不過1225元，倘若抗告人每月得以再適度減少個人生活
    支出，仍非全然難以履行該還款條件。況考量本件實因抗告
    人長期以來未能適時依約履行清償義務，以致原有債務數額
    隨諸加計利息而日趨龐大，倘若不問基本償債能力與債務數
    額相距是否明顯過鉅、徒以債務人每月收入不足以清償債務
    為由而准其清算或更生，無異變相課予其他勤勉誠實、願意
    承擔相類還款條件之債務人更高契約義務，更有悖於社會公
    平正義。職是，本件抗告人既非全然無法踐行債權銀行所提
    供之還款方案，自難認其有何不能清償債務或不能清償之虞
    之情形。
三、綜上所述，本件抗告人現時既無不能清償債務或有不能清償
    之虞之情事，應屬聲請更生之要件不備且屬無從補正，原裁
    定詳核卷附諸般事證，據此駁回抗告人更生之聲請，於法並
    無違誤，抗告意旨猶執前詞據以指摘原裁定不當，為無理由
    ，應予駁回。
四、據上論結，本件抗告為無理由，依消費者債務清理條例第15
    條，民事訴訟法第495 條之1 第1 項、第449 條第1項 、第
    95條、第78條，裁定如主文。
中    華    民    國    98    年    11    月    2     日
                  民事第六庭  審判長法官 楊國祥
                                    法官 林書慧
                                    法官 陳明呈
以上正本係照原本作成。
本裁定不得抗告。
中    華    民    國    98    年    11    月    2     日
                                  書記官 劉音利


司法院資訊處製作；財團法人民間司法改革基金會備份。
